---
title: "Econometria Aplicada à Finanças <br> Aula 9"
subtitle: "Modelos para variáveis dependentes binárias"
lang: pt-BR
format:
  html:
    toc: true
    embed-resources: true
    code-fold: true
execute:
  echo: true
  warning: false
  message: false
---

```{r}
#| label: setup
#| include: false

# Configura a exibição de números.
options(digits = 5, scipen = 999)

# Carrega os pacotes necessários aos exemplos da aula.
library(tidyverse)
library(Ecdat)
library(sandwich)
library(marginaleffects)
library(ROCR)
```

# Introdução

Este roteiro acompanha a execução dos códigos da Aula 9. Execute os blocos na
ordem apresentada.

# Dados HMDA e modelo de probabilidade linear

Carregue e examine os dados de pedidos de hipoteca.

```{r}
#| label: explorar-hmda

# Carrega os dados e examina sua estrutura e suas variáveis.
data("Hmda", package = "Ecdat")
dplyr::glimpse(Hmda)
summary(Hmda)
```

Visualize a relação entre negativa da hipoteca e razão prestação/renda.

```{r}
#| label: spineplot-hmda

# Representa a distribuição das negativas ao longo de dir.
spineplot(deny ~ dir, data = Hmda)
```

Crie o indicador de negativa e mantenha as observações completas.

```{r}
#| label: preparar-hmda

# Cria a resposta binária e remove valores ausentes como nos slides.
hmda <- Hmda %>%
  mutate(deny_num = as.integer(ifelse(deny == "yes", 1, 0))) %>%
  drop_na()

# Confere a estrutura da amostra preparada.
glimpse(hmda)
```

Estime o modelo de probabilidade linear e obtenha seus erros-padrão robustos.

```{r}
#| label: modelo-probabilidade-linear

# Estima a regressão linear simples para a negativa da hipoteca.
mlp <- lm(deny_num ~ dir, data = hmda)

# Exibe a inferência com erros-padrão robustos à heterocedasticidade.
broom::tidy(lmtest::coeftest(mlp, vcov = vcovHC))
```

Compare a reta ajustada com os valores possíveis da resposta binária.

```{r}
#| label: grafico-modelo-probabilidade-linear

# Exibe as negativas observadas em função da razão prestação/renda.
plot(
  x = hmda$dir,
  y = hmda$deny_num,
  main = "Modelo Linear de Probabilidade Estimado",
  xlab = "Razão Prestações/Renda",
  ylab = "Solicitação de Hipoteca?",
  pch = 20,
  ylim = c(-0.4, 1.4),
  cex.main = 0.8
)

# Marca os limites de uma probabilidade e identifica os resultados.
abline(h = 1, lty = 2, col = "darkred")
abline(h = 0, lty = 2, col = "darkred")
text(2.5, 0.9, cex = 0.8, "Hipoteca negada")
text(2.5, -0.1, cex = 0.8, "Hipoteca aprovada")

# Sobrepõe a reta estimada pelo modelo linear de probabilidade.
abline(mlp, lwd = 2.2, col = "steelblue")
```

# Distribuições usadas nos modelos binários

Represente a distribuição normal acumulada usada pelo Probit.

```{r}
#| label: distribuicao-normal-acumulada

# Calcula a probabilidade acumulada para uma grade de valores.
x <- seq(-4, 4, length.out = 1000)
y <- pnorm(x, mean = 0, sd = 1)

# Desenha a função acumulada e suas linhas de referência.
plot(
  x, y,
  type = "l",
  lwd = 2,
  col = "blue",
  main = "Função de Distribuição Acumulada: Normal Padrão",
  xlab = "z",
  ylab = "P(Z ≤ z)",
  ylim = c(0, 1)
)
grid(lty = "dotted", col = "gray")
abline(h = c(0, 1), lty = 2, col = "gray")
abline(v = 0, lty = 2, col = "gray")
```

Represente a distribuição logística acumulada usada pelo Logit.

```{r}
#| label: distribuicao-logistica-acumulada

# Calcula a probabilidade acumulada logística.
x_plogis <- seq(-4, 4, length.out = 1201)
y_logis <- plogis(x_plogis)
logistica <- as.data.frame(cbind(x_plogis, y_logis))

# Desenha a função acumulada logística com suas referências.
p2 <- ggplot(mapping = aes(x_plogis, y_logis), data = logistica) +
  geom_line(size = 1.3) +
  geom_hline(yintercept = 1, color = "blue", size = 1.3, linetype = 2) +
  geom_hline(yintercept = 0, color = "blue", size = 1.3, linetype = 2) +
  scale_x_continuous(n.breaks = 7) +
  labs(title = NULL, x = bquote(X), y = bquote(Lambda(x))) +
  theme_classic(base_size = 14, base_family = "Courier") +
  theme(plot.title = element_text(size = 24, face = "bold", hjust = 0.5)) +
  theme(plot.subtitle = element_text(face = "italic", hjust = 0.5))
p2
```

Compare as funções acumuladas normal e logística no mesmo gráfico.

```{r}
#| label: comparar-distribuicoes-acumuladas

# Reúne as probabilidades das duas distribuições para a mesma grade.
x <- seq(-4, 4, length.out = 1000)
fdas <- data.frame(
  x = rep(x, 2),
  distribuicao = rep(c("Normal padrão", "Logística padrão"), each = length(x)),
  probabilidade = c(pnorm(x), plogis(x))
)

# Compara graficamente as duas funções acumuladas.
ggplot(fdas, aes(x = x, y = probabilidade, color = distribuicao)) +
  geom_line(linewidth = 1) +
  geom_hline(yintercept = c(0, 1), linetype = 2) +
  labs(x = "x", y = "F(x)", color = "Distribuição") +
  theme_classic(base_size = 14)
```

# Estimação e efeitos parciais médios

Estime o Probit com as mesmas variáveis apresentadas nos slides.

```{r}
#| label: estimar-probit

# Estima a probabilidade de negativa em função de dir, black e self.
modelo_probit <- glm(
  deny_num ~ dir + black + self,
  family = binomial(link = "probit"),
  data = hmda
)

# Examina os resultados da estimação.
summary(modelo_probit)
```

Calcule os efeitos parciais médios do modelo Probit.

```{r}
#| label: efeitos-parciais-medios-probit

# Obtém os APEs e sua inferência usual para a amostra completa.
avg_slopes(modelo_probit, by = TRUE)
```

Compare com a inferência HC3 apresentada na aula.

```{r}
#| label: efeitos-parciais-medios-probit-hc3

# Obtém os mesmos APEs com erros-padrão robustos HC3.
avg_slopes(modelo_probit, by = TRUE, vcov = "HC3")
```

# Qualidade do ajuste

Calcule o pseudo-$R^2$ de McFadden para o Probit e o Logit.

```{r}
#| label: pseudo-r2-probit-logit

# Calcula a medida com as deviances do Probit já estimado.
pseudoR2_probit <- 1 -
  (modelo_probit$deviance) / (modelo_probit$null.deviance)
pseudoR2_probit

# Estima o Logit com a mesma especificação e amostra.
modelo_logit <- glm(
  deny_num ~ dir + black + self,
  family = binomial(link = "logit"),
  data = hmda
)

# Calcula a medida correspondente para o Logit.
pseudoR2_logit <- 1 -
  (modelo_logit$deviance) / (modelo_logit$null.deviance)
pseudoR2_logit
```

Classifique os pedidos usando o limiar de 0,5 e examine as matrizes de confusão.

```{r}
#| label: classificacao-probit-logit

# Calcula as probabilidades previstas pelos dois modelos.
prob_probit <- predict(modelo_probit, type = "response")
prob_logit <- predict(modelo_logit, type = "response")

# Classifica as observações com o mesmo limiar usado nos slides.
previsoes_probit <- ifelse(prob_probit > 0.5, 1, 0)
previsoes_logit <- ifelse(prob_logit > 0.5, 1, 0)

# Constrói as matrizes de confusão com as respostas observadas.
tab_probit <- table(Observado = hmda$deny_num, Previsto = previsoes_probit)
tab_logit <- table(Observado = hmda$deny_num, Previsto = previsoes_logit)

# Calcula a porcentagem de observações corretamente classificadas.
acuracia_probit <- sum(diag(tab_probit)) / sum(tab_probit) * 100
acuracia_logit <- sum(diag(tab_logit)) / sum(tab_logit) * 100

# Exibe as matrizes e as respectivas acurácias.
cat("Matriz de Confusão - Modelo Probit:\n")
print(tab_probit)
cat("\nAcurácia do modelo Probit:", round(acuracia_probit, 2), "%\n\n")

cat("Matriz de Confusão - Modelo Logit:\n")
print(tab_logit)
cat("\nAcurácia do modelo Logit:", round(acuracia_logit, 2), "%\n")
```

A acurácia calculada na amostra de estimação não mede o desempenho em novos dados.

Compare as curvas ROC e a AUC dos dois modelos.

```{r}
#| label: curvas-roc-auc

# Usa as probabilidades previstas para construir os objetos ROCR.
y_obs <- hmda$deny_num
pred_probit <- prediction(prob_probit, y_obs)
pred_logit <- prediction(prob_logit, y_obs)

# Calcula as curvas ROC e as áreas sob essas curvas.
perf_probit <- performance(pred_probit, "tpr", "fpr")
perf_logit <- performance(pred_logit, "tpr", "fpr")
auc_probit <- performance(pred_probit, "auc")@y.values[[1]]
auc_logit <- performance(pred_logit, "auc")@y.values[[1]]

# Desenha as duas curvas ROC e a referência diagonal.
plot(
  perf_probit,
  lwd = 2,
  main = "Curvas ROC — Probit vs Logit",
  xlab = "Taxa de Falsos Positivos (1 − Especificidade)",
  ylab = "Taxa de Verdadeiros Positivos (Sensibilidade)"
)
plot(perf_logit, add = TRUE, col = "red", lwd = 2, lty = 2)
abline(0, 1, lty = 3)

# Identifica os modelos e suas respectivas AUCs na legenda.
legend(
  "bottomright",
  legend = c(
    paste0("Probit (AUC = ", round(auc_probit, 3), ")"),
    paste0("Logit  (AUC = ", round(auc_logit, 3), ")")
  ),
  col = c("black", "red"),
  lwd = 2,
  lty = c(1, 2),
  bty = "n"
)
```
